臺灣臺北地方法院民事判決　　　　　　　　93年度智字第97號
　　原　　　告　甲○○
　　被　　　告　世一文化事業股份有限公司
　　法定代理人　乙○○
　　訴訟代理人　莊柏林　　律師
當事人間請求損害賠償事件，本院於民國九十四年一月二十日言詞辯論
終結，判決如下：
    主      文
原告之訴駁回。
訴訟費用由原告負擔。
    事      實
甲、原告方面：
一、聲明：被告應給付原告新臺幣（下同）三百七十萬元。
二、陳述：
  (一)原告所創作之「快速檢字法」，於民國（下同）八十三年七月六日
    向內政部申請著作權登記（登記字號第四一四八一號）登記完成之
    「巧易中文部首（偏旁）快速索引」，並應用於八十四年十月一日
    所發行之「歐洲旅遊辭典」、於八十八年十月一日所發行之「巧易
    成語修辭雙解辭典」及於九十年十一月一日所發行之「小學生形音
    義字典」等。原告創作「巧易中文部首（偏旁）快速索引」之編輯
    方式，係以教育部審定之二百一十三個部首為標準，運用「測不準
    原理（即互補原理）」，於辭典內文每一部首開端處設「甲表（部
    首正判）」及「乙表（部首誤判）」之對照單字表，以達快速檢字
    目的，並輔以「正誤對照表」，俾達到迅速檢字效率之功能，其編
    輯方式要件有正誤對照表（右為「同部首字群」，左則為「容易誤
    解部首之字群」）、各單字須有筆劃之認定、同筆劃之單字須歸類
    於同一筆劃下及筆劃依順序排列（筆劃少者排於前、筆劃多者排於
    後）等，前開編輯之方式缺一不可，否則無法比對及達到迅速檢索
    之功能。原告前開創作方式，除已向內政部登記外，並已於九十年
    十一月一日發表於「小學生形音義字典」內。詎被告於九十一年所
    出版之「實用國語辭典」及九十二年九月所出版之「新編實用國語
    辭典」，仿冒原告著作「巧易中文部首（偏旁）快速索引」之快速
    檢字法，並稱該快速檢字法係被告所著作，且為檢字法之突破。嗣
    原告發函通知被告已侵害原告之著作權，然被告竟回函其已於七十
    六年發行「新編國語辭典」，原告遂至經濟部智慧財產局閱覽被告
    於七十六年所發行之「新編國語辭典」，始發現被告發行之「新編
    國語辭典」僅係一般字典，其內並無快速檢字法，足證被告已侵害
    原告之著作權。又原告所著作「小學生形音義字典」內之快速檢字
    法，對學生及一般社會大眾查字典之助益匪淺，除於九十二年、九
    十三年榮獲國家圖書館之認定外，亦經行政院新聞局推薦為中小學
    生之優良讀物。而被告之辭典因其採用快速索引致其銷售該字典一
    萬本以上，以被告所銷售字典每本售價三百七十元計算，被告應賠
    償原告三百七十萬元。
  (二)被告擅自以改作、編輯之方式，侵害原告之著作權，將原告著作中
    之「同部首字群」改名「部首單字表」，並將「容易誤解部首之字
    群」改名為「易誤判部首之字」，亦將「同部首字群」、「容易誤
    解部首之字群」中之國字數目字改為阿拉伯數字，將單字之筆劃全
    部省略、交叉編輯，無論係自上向下或自左往右之檢字，皆未依筆
    劃序排列，復將所有二百十三個部首、部首之單字，以改作、編輯
    之同一方法，侵害原告之著作權，然原告之著作係於九十年十一月
    十五日出版，而被告之出版時間則為九十一年十月，足證被告確有
    侵害原告之著作權。另被告於九十一年所出版之「實用國語辭典」
    （於九十二年改名為「新編國語辭典」），係抄襲原告著作「小學
    生形音義字典」之「快速檢字法」最精華部分，並省略筆劃，將單
    字不按筆劃排列。而被告於九十三年所出版之「最新標準國語辭典
    」、「常用國語辭典」、「新選廣用國語辭典」、「學生標準國語
    辭典」、「活用國語辭典」、「新編實用國語辭典」及「新編國語
    辭典」等，更係抄襲原告所著作之「小學生形音義字典」。再者，
    被告稱其「標準國語辭典」係於七十六年十一月出版，並於八十二
    年四月修訂出版，然倘如被告所言，則被告於八十二年六月、八十
    四年八月、八十四年八月、八十四年十二月及八十五年八月所出版
    之「新編辭海」、「最新學生辭典」、「彩色插圖學生辭典」、「
    彩色國語大辭典」及「彩色插圖學生辭典」豈會不採用原告所稱之
    大突破、第四種檢字法，足證被告所稱不實。至被告稱「解例學習
    漢字字典」已有快速檢字法，顯非事實。至原告之「巧易成語修辭
    雙解辭典」於八十八年間，已經銷於台南之書店，被告稱其未接觸
    原告之著作，亦非事實。
三、證據：提出內政部著作權登記簿謄本二件、快速檢字法創作歷程一
    件、律師函一件、經濟部智慧財產局函一件、字典節本二件、內政
    部送審著作權案一件、得獎紀錄二件、筆劃索引比對表一件、部首
    索引比較表一件、統一發票一件（以上均影本）、辭典正本二本、
    銷售收據正本一紙等件為證。
乙、被告方面：
一、聲明：原告之訴駁回。
二、陳述：
  (一)原告以被告於七十六年出版發行之「新編國語辭典」經多次修訂再
    版後，於九十一年發行「國語辭典」涉嫌仿冒原告於八十三年七月
    六日申請內政部登記完成之「巧易中文部首（偏旁）快速索引」，
    致其於九十一年十一月十五日所出版之「小學生形音義字典」滯銷
    ，遂對被告提起民事損害賠償之請求。然被告於七十六年所出版發
    行之「新編國語辭典」係被告依教育部公佈之「一字多音審定表」
    規定所著手編輯，其中除「部首索引」、「總筆劃檢字表」及「注
    音符號檢字表」等必備檢字索引分法外，更增加「部首單字表」之
    檢索方式，被告並於七十六年十一月登記出版上市（登記證為局版
    台業字第三○一四號），復於八十二年四月修定三版、九十一年修
    訂四版，其編輯方式為國內首創，且於其後修訂改良其查閱方法，
    經不斷增刪修改，整理如原告所稱之類似快速檢字法，而每次修定
    所需時程亦須經過數年始得上市發行，況且，辭典所附之各種檢索
    方式，又須於內文全部確定後始能註記該字所在之頁數，且經一再
    檢核、校對、修改後方得付印，被告不可能於原告之字典出版出版
    後九個月內，即可完成並予以抄襲重製，被告自無侵害原告著作權
    之可能。
  (二)另被告之「新編國語辭典」已於七十六年出版發行迄今，雖經十餘
    年增修數版，內容縱有增加或補充，然體例上卻未曾變更修改，被
    告無得事先有侵害原告著作權之行為，況據著作權法第十條規定，
    如未涉及實質內涵，尚與抄襲有別，原告之專有著作財產權不及於
    此，原告之訴，顯無理由。又況，被告從未接觸過原告之著作物，
    自無侵害其著作權之可能，而被告之快速檢字法，係考量使用者查
    閱之便利，就被告於七十六年一月出版之「國語注音中國成語大辭
    典」部首索引之編輯體例方式予以修訂改良，且就同為專業字典工
    具書出版者之立場而言，依中國文字之特性，整理出如原告所稱之
    快速檢字法並非難事，原告自不得以兩者客觀上相似，即遽認被告
    主觀上有抄襲之情事。再者，被告所於七十六年十一月出版初版之
    「標準國語辭典」，於八十二年四月修定三版時，已有原告所稱之
    「巧易中文部首（偏旁）快速索引」，原告稱其「巧易中文部首（
    偏旁）快速索引」於八十三年七月六日向內政部所為之著作權登記
    ，自不得拘束被告。況據被告於七十九年一月二十日購得日本出版
    社所出版社四版之「解例學習漢字字典」已有快速檢字法，足證該
    檢字法顯非原告之著作。又被告於八十二年四月修訂標準國語辭典
    時即使用巧易部分版，至原告於九十三年十月十八日聲請對被告發
    支付命令，已逾二年消滅時效期間，原告之請求權已歸於消滅。
三、證據：提出答辯狀二件、優良廠商獎狀二件、著作物讓契約一件、
    著作權受讓證明書一件、著（譯）作權讓渡契約書一件、著作權讓
    與契約書五件、新編國語辭典節本二件、標準國語辭典節本一件、
    標準漢和辭典節本一件（以上均影本）、新編國語辭典一件等件為
    證。
    理      由
一、本件原告起訴主張其於八十三年七月六日創作「巧易中文部首（偏
    旁）快速索引」，業已向內政部完成著作權登記，且應用於其所發
    行之「歐洲旅遊辭典」、「巧易成語修辭雙解辭典」及「小學生形
    音義字典」等，其創作原理係利用教育部審定之二百一十三個部首
    為標準，運用「測不準原理（即互補原理）」，並以於辭典內文每
    一部首開端處設「甲表（部首正判）」及「乙表（部首誤判）」之
    對照單字表，以達快速檢字目的，詎被告於九十一年所出版之「實
    用國語辭典」及九十二年九月所出版之「新編實用國語辭典」，仿
    冒原告著作「巧易中文部首（偏旁）快速索引」之快速檢字法，並
    稱該快速檢字法係被告所著作，經其發函制止，被告竟置之不理，
    為此爰以被告銷售一萬本字典所獲得之價額，訴請被告賠償三百七
    十萬元云云；被告則以其於七十六年所出版發行之「新編國語辭典
    」係依教育部公佈之「一字多音審定表」規定所著手編輯，其中除
    「部首索引」、「總筆劃檢字表」及「注音符號檢字表」等必備檢
    字索引分法外，更增加「部首單字表」之檢索方式，其後於七十六
    年間登記出版上市○○○○段修正，成為原告所稱之類似快速檢字
    法，事實上不可能於原告發行後九個月內即抄襲重製，況其所發行
    之辭典歷經十餘年增修，惟體例卻未曾變更修改，而依中國文字之
    特性，整理出如原告所稱之快速檢字法並非難事，原告自不得以兩
    者客觀上相似，即遽認被告主觀上有抄襲之情事，尤其伊在七十九
    年一月二十日購得日本出版社所出版之「解例學習漢字字典」已有
    快速檢字法，足證該檢字法顯非原告之著作，此外，伊在八十二年
    四月間修訂標準國語辭典時即使用巧易部分版，原告九十三年十月
    十八日始對被告發支付命令，已逾二年時效期間，是原告之請求權
    已歸於消滅，所訴自無理由等語資為抗辯。
二、按著作權法所保護之標的，在於著作之表達，而不及於其所表達之
    思想、程序、製程、系統、操作方法、概念、原理、發現著作權法
    第十條之一定有明文。是以，關於著作權侵害之審酌，主要在於比
    對表達於外之形式外觀是否相同，而不在於其所敘述之內容是否一
    致，例如「龜兔賽跑」故事，張三以白話文方式敘述，李四以文言
    文方式敘述，雖此二者描寫之內容均為「龜兔賽跑」故事，惟因二
    者在形式上並不相同，一為白話文體，一為文言文體，自不應認為
    雙方間有侵害著作權之行為；又例如張三以書籍說明如何使生產成
    本降低，並詳列實踐此一目的之步驟及方法，李四閱畢後依循書籍
    內容記載之方法予以實踐，此時李四並未侵害張三之著作權，蓋李
    四所模仿者乃張三著作內所記載之方法、技術，非就著作內容為一
    模一樣地重製（例如影印），除是否另有侵害專利權之爭議外，理
    論上並無侵害著作權之疑慮。本件原告主張其於八十三年七月六日
    以其所創作之「快速檢字法」，向內政部申請著作權登記，而其所
    創作之「快速檢字法」主要應用方法，乃係以教育部審定之二百一
    十三個部首為標準，運用「測不準原理（即互補原理）」，於辭典
    內文每一部首開端處設「甲表（部首正判）」及「乙表（部首誤判
    ）」之對照單字表，以達快速檢字目的，並輔以「正誤對照表」，
    其編輯方式要件有正誤對照表（右為「同部首字群」，左則為「容
    易誤解部首之字群」）、各單字均須有筆劃之認定、同筆劃之單字
    須歸類於同一筆劃下，筆劃則依順序排列（筆劃少者排於前、筆劃
    多者排於後）等，前開編輯之方式缺一不可，否則無法比對及達到
    迅速檢索之功能。由上揭說明可知，原告之創作內容，主要係用於
    協助快速找查文字，其所表達的內容乃一種快速找查文字的方法。
    茲以原告所創作之「小學生形音義辭典」為例，其係在每一特定部
    首文字之前，以灰底欄框顯示該部首所有文字，另以減去部首後之
    文字其筆劃數再為分類，將去部首後相同筆劃數之文字歸為同一小
    欄，在各該文字下方則再以國字標示該文字所在頁數，以利找查，
    而在正確部首文字之灰底欄框後，則另立一欄「容易誤解部首的字
    」，將容易遭誤解部首之文字列出，文字下方則以括弧標示正確部
    首，括弧下方再以國字數字標示該文字所在頁碼（詳如附圖一）；
    再就原告所指被告涉及仿冒其「巧易中文部首（偏旁）快速索引」
    之「實用國語辭典」及九十二年九月所出版之「新編實用國語辭典
    」，其中有關快速檢字部份，乃係在每一特定部首文字之前，先將
    該部首所有文字以欄框圈住，以較大字體列出，並在各該文字上方
    列出減去部首後所剩之筆劃數，將相同筆劃數之文字依序上下排列
    ，另在各該文字下方則列出所在頁數，以方便找查，緊鄰欄框之後
    ，則為容易誤判為該特定部首之文字，以較小字體列出，並在各該
    文字下方以括弧標示正確之部首，括弧下方則再以數字列出該字所
    在頁數，是以，縱使使用者誤判部首，仍得以在該容易誤判欄內找
    出所欲找查之文字，達到快速查字之目的（詳如附圖二所示）。基
    於上揭比對說明，可知本件兩造所使用之原理顯然相同，惟兩造於
    編排上仍有相當差異，對於容易誤解部首文字之選取顯然亦有些微
    不同，以附圖一、二為例，同是「乙」部首，除畫面設計上之差異
    外，在一劃部份（去除部首後所剩之筆劃），原告所編著之辭典僅
    列「九」字，而被告所出版之辭典尚且列有「乜」字，另在容易誤
    解部首文字部分，原告所編著之辭典僅列有「丸」字，被告所出版
    之辭典則尚列有「孔」、「札」兩字，由是可知，本件兩造所編著
    或出版之辭典，就快速檢字部份，乃使用相同之找查方法，惟外觀
    所呈現之文字表達仍有不同，亦即，純就兩造之著作形式觀察，並
    非著作權法上所稱之「重製」（著作權法第三條第一項第五款前段
    有關「重製」之定義乃：指以印刷、複印、錄音、錄影、攝影、筆
    錄或其他方法直接、間接、永久或暫時之重複製作。），換言之，
    並非一比一方式、一模一樣地仿製。本件兩造之快速檢字法所相同
    的部份，在於檢字方法，不在於外觀文字，至於文字之選擇及編排
    上之雷同，乃因同部首、同筆劃之文字其所得選擇及編輯順序本即
    相同，此為理論上之必然，不能因此作為認定是否重製之依據，否
    則，除最早出版者外，市面上恐怕無人能再從事辭典類書籍之創作
    、出版或銷售矣。
三、本件兩造所編著出版之辭典就快速檢字部分相同者僅在於檢字「方
    法」，非著作本身，已如前述。而依前揭著作權法第十條之一規定
    ，此種「方法」，並非著作權法所保護之標的，惟其是否符合專利
    法之要件，乃另一議題，非本件所應審酌。是以，姑不論本件兩造
    之系爭著作物究竟何人先行出版，縱認被告確係抄襲原告所設計之
    檢字方法，亦無侵害著作權之問題，蓋此所謂方法本非著作權法所
    欲保護之客體故也。而本件原告主張系爭快速檢字法乃其所創，惟
    依被告所提由日本旺文社於一九六八年初版發行、一九九一年十一
    月二十日新訂版發行、一九九八年重版發行之「標準漢和辭典」顯
    示，該辭典亦早已採行相同之快速檢字方法（參附圖三所示），其
    時間早在原告將其快速檢字法聲請登記前（參被告九十四年一月十
    二日庭提證二），是原告之快速檢字法是否首創，非無疑問。同上
    述意旨，姑不論此一快速檢字法究係由何人首創，此一快速檢字法
    所表達者既僅在「方法」，而非著作權法第五條所例舉之(一)語文著
    作、(二)音樂著作、(三)戲劇、舞蹈著作、(四)美術著作、(五)攝影著作、
    (六)圖形著作、(七)視聽著作、(八)錄音著作、(九)建築著作、(十)電腦程式
    著作等，則原告指稱被告侵害其「著作」，訴請賠償云云，即屬無
    稽，應予駁回。
結論：本件原告之訴為無理由，依民事訴訟法第七十八條，判決如主文
。
中　　華　　民　　國　　94　　年　　2 　　月　　25　　日
                            民事第二庭法  官　汪漢卿
以上正本係照原本作成
如對本判決上訴，須於判決送達後20日內向本院提出上訴狀
中　　華　　民　　國　　94　　年　　2 　　月　　25　　日
                          　　　　　　書記官　許婉如
